臺灣新北地方法院民事判決
110年度勞簡上字第13號
上  訴  人  李炳燦  
被上訴人    金緻印刷工業股份有限公司
法定代理人  李吉輝  
訴訟代理人  高培恒律師
上列當事人間請求給付工資等事件，上訴人對於中華民國110年3
月16日本院109年勞簡字第124號第一審判決提起上訴，經本院於
111年2月11日言詞辯論終結，判決如下：
    主  文
上訴駁回。
第二審訴訟費用由上訴人負擔。
    事實及理由
壹、程序方面：　　
    按提起上訴後，訴之變更或追加，非經他造同意，不得為之
    。但請求之基礎事實同一者，或擴張或減縮應受判決事項之
    聲明者，不在此限，民事訴訟法第446條第1項、第255條第1
    項第2、3款定有明文。此規定依同法第436條之1第3項規定
    ，亦為簡易訴訟第二審程序所準用之。上訴人於原審請求被
    上訴人給付新臺幣（下同）25萬元（見原審卷第45頁），嗣
    於上訴後擴張請求45萬元（見本院卷第27頁），復於民國11
    0年9月8日準備程序開庭時變更上訴聲明僅針對原審違約金1
    8萬元部分提起上訴（見本院卷第107頁），嗣於本院111年2
    月11日言詞辯論時變更聲明為：「原判決不利於上訴人部分
    廢棄，上開廢棄部分被上訴人應給付206,906 元」等語（見
    本院卷第137頁），經核上訴人於第二審訴訟進行中所為請
    求金額減縮及擴張，係基於主張依兩造簽訂僱佣合作協議書
    (下稱系爭協議書)內容之同一基礎事實而變更，則係擴張及
    減縮應受判決事項之聲明，揆諸前揭規定，並無不合，應予
    准許。
貳、實體方面：　　
一、上訴人於原審起訴主張：
  ㈠上訴人於109 年8 月1 日起任職於被上訴人，擔任副廠長之
    職務，約定每月工資為45,000 元，兩造並於109 年8 月4 
    日簽訂系爭協議書，嗣被上訴人於109 年8 月12日要求上訴
    人與其他員工輪流放無薪假，並告知俟公司營運正常後，再
    請上訴人回來上班等語，復於109 年8 月15日將上訴人之勞
    健保予以退保，且於109年9 月18日向主管機關為資遣通報
    ，上訴人於109 年9月7 日向新北市政府申請勞資爭議調解
    ，被上訴人雖於109 年9月18日出席調解會議，惟因被上訴
    人不同意調解方案而為調解不成立。
  ㈡又被上訴人僅係要求上訴人放無薪假，並未向上訴人表示係
    以勞動基準法（下稱勞基法）第11條第2 款規定資遣上訴人
    ，被上訴人辯稱其係於109 年8 月12日以勞基法第11條第2 
    款規定終止兩造間之勞動契約並不合法。且上訴人並未於10
    9 年8 月21日以電話方式向被上訴人法定代理人表明不願意
    在被上訴人公司繼續工作之意思，被上訴人稱兩造間之勞動
    契約已於109 年8 月21日因合意而終止並不實在。另於109 
    年9 月18日調解會議上，上訴人係因應領得之工資為7 萬元
    ，再加計違約金18萬元，故可向被上訴人請求賠償25萬元，
    倘被上訴人欲終止勞動契約亦應以25萬元和解，兩造間僱傭
    關係即可以終止，並非係與被上訴人合意終止僱傭關係，被
    上訴人稱兩造間之勞動契約至遲已於109 年9 月18日因合意
    而終止亦不實在。
  ㈢又依系爭協議書兩造之僱傭期間為3 年，且上訴人於被上訴
    人有盈利時可領取5 ％之獎勵，倘有違反系爭協議書之約定
    ，即需賠償對方違約金18萬元，而因本件係被上訴人將上訴
    人之勞健保予以退保，並要求放無薪假等情，係被上訴人違
    反系爭協議書之約定，兩造間之僱傭關係應仍存在，上訴人
    除得請求被上訴人賠償違約金18萬元外，尚得請求被上訴人
    給付自109 年8 月12日（最後工作日）起至109 年9 月18日
    止之工資及資遣費，金額為72,000 元。爰依系爭協議書內
    容及勞基法規定，請求被上訴人應給付上訴人25萬元。
二、被上訴人辯稱：
　㈠於109 年間恰逢新冠肺炎疫情蔓延之不可抗力因素，工作量
    驟減，整個7 月及8 月兩個月份，被上訴人全廠營業總額僅
    7 萬多元，扣除員工工資及進貨成本，完全入不敷出，因而
    面臨虧損及業務緊縮，被上訴人乃於109 年8 月15日以勞基
    法第11條第2 款規定終止兩造間之勞動關係，最後工作日為
    109年8 月12日，除上訴人自109 年8 月1 日起至109 年8 
    月12日止之工資1 萬6,843 元，係以現金方式支付外，另於
    109 年10月12日將資遣費938 元（自109 年8 月1 日起至10
    9 年8 月15日止共計15日）匯至上訴人之彰化銀行帳戶內，
    且上訴人亦已於109 年9 月4 日任職於訴外人岩春山企業有
    限公司。
  ㈡又縱認兩造未於109 年8 月15日終止勞動關係，惟上訴人亦
    已於109 年8 月21日向被上訴人法定代理人表明不願繼續於
    被上訴人公司工作之意思表示，被上訴人即為承諾，堪認兩
    造間之勞動契約應已合意終止。甚且，依上訴人於109 年9 
    月7 日向新北市政府提出之勞資爭議調解申請書，請求解除
    合約關係之意思表示，亦已於109 年9 月9 日開會通知到達
    被上訴人，兩造間之勞動契約亦應終止，況上訴人於109 年
    9 月18日調解會議上亦再次表示僱傭關係不想繼續存在等語
    ，堪認兩造間之僱傭關係至遲於109 年9 月18日，亦因兩造
    之意思表示合致而終止在案，被上訴人旋即於會議後向主管
    機關為資遣通報。
  ㈢再者，上訴人係以被上訴人違反系爭協議書之約定，請求被
    上訴人賠償其18萬元云云，惟依系爭協議書「乙方（指上訴
    人）同意內容如下：同意金緻工業任職至少三年」之文義，
    可知拘束之義務主體係乙方即上訴人，而被上訴人並不負聘
    任上訴人3 年之義務，上訴人自不得依系爭協議書之約定請
    求被上訴人賠償其18萬元。　
三、原審為上訴人一部勝訴、一部敗訴判決，即命被上訴人給付
    上訴人43,094元，並駁回上訴人其餘之訴。上訴人就其敗訴
    部分提起上訴，並聲明：㈠原判決不利於上訴人部分廢棄。㈡
    上開廢棄部分，被上訴人應給付上訴人206,906元。被上訴
    人則為答辯聲明：上訴駁回。
四、查上訴人於109 年8 月1 日起受僱於被上訴人，約定每月工
    資為45,000 元，兩造於109 年8 月4 日簽立系爭協議書。
    上訴人最後工作日為109 年8 月12日，被上訴人於109 年8 
    月15日將上訴人退保，並向主管機關為資遣通報。上訴人於
    109 年9 月7 日向新北市政府申請勞資爭議調解，兩造於10
    9 年9 月18日經新北市政府勞資爭議調解不成立在案等情，
    有勞資爭議調解紀錄、勞工保險被保險人投保資料表（明細
    ）、系爭協議書、資遣員工通報名冊各1 份在卷可證（見原
    審卷第11頁至第15頁、第61頁至第65頁、第73頁），且為兩
    造所不爭執，是上開事實堪信為真。
五、上訴人主張兩造間僱傭關係仍繼續存在，除得請求被上訴人
    賠償違約金18萬元外，尚得請求被上訴人給付其自109 年8 
    月12日起至109 年9 月18日積欠工資及違約金7 萬元等情，
    然為被上訴人所否認，並以前揭情詞置辯，是兩造之爭點厥
    為：㈠被上訴人辯稱其係於109 年8 月15日以勞基法第11條
    第2 款規定終止兩造間之勞動契約，是否有理?㈡被上訴人辯
    稱：縱使兩造勞動契約未於109 年8 月15日終止，兩造間勞
    動契約於109 年8 月21日已合意終止，是否有理?㈢被上訴人
    辯稱：上訴人於109 年9 月7 日申請勞資爭議調解時，請求
    解除合約之意思表示已於同年月9 日到達被上訴人，兩造間
    勞動契約應經終止，兩造於109 年9 月18日勞資爭議調解時
    ，上訴人當場向被上訴人表示不想繼續存在僱傭關係，兩造
    間勞動契約至遲於109 年9 月18日已經終止，是否有理?㈣上
    訴人主張被上訴人未依系爭協議書聘僱其3 年，依系爭協議
    書上訴人是否得向被上訴人請求違約金18萬元?㈤上訴人請求
    被上訴人給付短付工資及資遺費7萬元，有無理由?茲各論述
    如下:
　㈠被上訴人辯稱其係於109 年8 月15日以勞基法第11條第2 款
    規定終止兩造間之勞動契約，並無理由：
　　被上訴人辯稱：伊於109 年間因新冠肺炎疫情面臨虧損及業
    務緊縮，故於109 年8 月15日以勞基法第11條第2 款規定向
    上訴人終止兩造間勞動契約云云，固據其提出資遣費計算書
    、彰化銀行存款憑條、資遣員工通報名冊、營業人銷售額與
    稅額申報書等件影本在卷為憑（見原審卷第67頁、第71頁至
    第75頁），然上訴人既否認被上訴人有於109 年8 月15日對
    其為終止勞動契約之意思表示，依民事訴訟法第277 條本文
    規定，自應由被上訴人對此利己之事實負舉證之責。按勞基
    法第11、12條分別規定雇主之法定解僱事由，為使勞工適當
    地知悉其所可能面臨之法律關係的變動，雇主基於誠信原則
    應有告知勞工其被解僱事由之義務，且不得於訴訟上始向勞
    工主張解僱事由。而依被上訴人所提證據資料，至多僅得證
    明其向稅捐機關申報109 年7 月至8 月銷售額為7 萬7,416 
    元，及於109 年9 月18日向主管機關通報依勞基法第11條第
    2 款事由資遣上訴人，並於109 年10月13日匯款給付上訴人
    938 元之情事，惟該等證據無從證明被上訴人確實有於109 
    年8 月15日明確告知上訴人其因虧損及業務緊縮，爰依勞基
    法第11條第2 款規定資遣上訴人之事實。又依兩造間勞資爭
    議調解紀錄內容（見原審卷第11頁），被上訴人於調解時亦
    未提及有於109 年8 月15日以勞基法第11條第2 款規定資遣
    上訴人之情事。此外，被上訴人復未提出相關證據以佐其說
    ，是被上訴人辯稱其有於109 年8 月15日以勞基法第11條第
    2 款規定終止兩造間之勞動契約云云，依上說明，尚屬無據
    。
　㈡被上訴人辯稱：縱使兩造勞動契約未於109 年8 月15日終止
    ，兩造間勞動契約於109 年8 月21日已合意終止，亦無理由
    ：
　　被上訴人稱：縱使兩造勞動契約未於109 年8 月15日終止，
    上訴人於109 年8 月21日電話中已向被上訴人法定代理人甲
    ○○表示不願繼續在被上訴人公司工作，被上訴人即為承諾，
    兩造間勞動契約應於該日合意終止云云，惟觀諸兩造間109 
    年8 月21日電話錄音譯文內容（如原審判決附件），上訴人
    於該次電話中詢問被上訴人法定代理人甲○○他還要放多久時
    ，甲○○先表示手軋抓進來時你再回來，復稱我們等有工作量
    的時候你再回來，又稱我夜班需要的時候你再回來，我要你
    夜班幫我顧好等語，而上訴人詢問為何將其勞健保退掉時，
    甲○○即表示係擔心公司會因上訴人現在在外面行為有責任，
    上訴人即稱一開始就講好其算是建制內，產生勞健保欠費，
    被上訴人要幫忙吸收，甲○○除未表示反對外，並稱因上訴人
    有度量，其他員工要感謝他，不然可能要輪流放無薪假，之
    後上訴人表示其已經40歲，如果被上訴人不行，要趕緊跳走
    ，因為其單親家庭，也有生病，等被上訴人半年負擔也很大
    ，也盡量去找工作做，甲○○向其詢問最近工作比較多嗎，上
    訴人稱每天都在做，甲○○就說好好，先這樣等語，此有兩造
    所不爭執上訴人製作之部分錄音譯文、原審勘驗筆錄1 份在
    卷可參（見原審卷第83頁至第84頁、第101 頁至第102 頁）
    ，是依兩造間上開對話，可知上訴人確係因兩造合意上訴人
    放無薪假而上班至109 年8 月12日，且經上訴人詢問該無薪
    假期間為何，被上訴人亦多次向上訴人保證復職之時機，兩
    造間並無終止勞動契約之意思表示，縱上訴人最後有向被上
    訴人稱「我就先斷住了」、「我要趕緊來跳走了」，然對照
    前後文義，僅係上訴人對於其任職被上訴人放無薪假期間，
    家庭經濟困難而需要找其他工作，實難僅憑該等對話內容即
    認上訴人有向被上訴人為終止勞動契約之意思表示。是被上
    訴人所辯兩造間勞動契約於109 年8 月21日已合意終止云云
    ，無可憑採。
　㈢被上訴人辯稱：上訴人於109 年9 月7 日申請勞資爭議調解
    時，請求解除合約之意思表示已於同年月9 日到達被上訴人
    ，兩造間勞動契約應經終止，兩造於109 年9 月18日勞資爭
    議調解時，上訴人當場向被上訴人表示不想繼續存在僱傭關
    係，兩造間勞動契約至遲於109 年9 月18日已經終止，是否
    有理?
　　被上訴人辯稱：上訴人於109 年9 月7 日申請勞資爭議調解
    時，請求解除合約之意思表示已於同年月9 日到達被上訴人
    ，兩造間勞動契約應經終止；又兩造於109 年9 月18日勞資
    爭議調解時，上訴人當場向被上訴人表示不想繼續存在僱傭
    關係，亦堪認兩造間勞動契約至遲於109 年9 月18日已經終
    止等情，然此為上訴人所否認，陳稱兩造間勞動契約並未終
    止云云，經查：
  ⑴按雇主違反勞動契約或勞工法令，致有損害勞工權益之虞者
    ，勞工得不經預告終止契約，勞基法第14條第1 項第6 款定
    有明文。勞工依此終止勞動契約，以雇主違反勞動契約或勞
    工法令之行為有損害其權益之虞為已足，不以實際損害勞工
    權益為要件。而勞動條件之薪資結構，乃勞動契約最重要要
    素，應由勞雇雙方議定，不得由雇主片面變更。雇主調動勞
    工，若同時就勞動條件之薪資結構為不利之變更，即可能損
    及勞工賴以維生之薪資收入，縱該損害尚未發生，亦屬違反
    勞動契約致有損害勞工權益之虞情事，勞工得依勞基法第14
    條第1 項第6 款終止勞動契約。查上訴人於109 年9 月7 日
    向新北市政府申請勞資爭議調解時，於申請書上記載「8 月
    12日開始協議放無薪假至今，還沒明確說明放到何時……8 月
    14日勞健保退出，因為有打一份3 年之合約（即系爭協議書
    ），因為沒有影印給我本人，無奈向勞保局申請資方毀約，
    並請求解除合約關係，給付毀約金額18萬元」等語（見原審
    卷第17頁至第18頁），雖未明確表示依勞基法第14條第1 項
    第6 款終止兩造間勞動契約，然依其申請書所記載內容，已
    可見上訴人係因被上訴人與其協議無薪假之約定違反勞動契
    約及法令，而對其為終止勞動契約，並請求契約終止後之相
    關款項之意思表示甚明。再者，上訴人於勞資爭議調解時亦
    主張：「109 年8 月12日開始協議放無薪假迄今，還沒說明
    放到何時，109 年8 月14日資方將勞、健保轉出，因雙方有
    簽立3 年之合約，故訴求資方違約並請求給付違約金18萬元
    」等語，並於該次調解會議中表明僱傭關係不想繼續存在等
    情，此有勞資爭議調解紀錄在卷為憑（見原審卷第11頁至第
    12頁），益徵上訴人於109 年9 月7 日申請勞資爭議調解時
    ，確有向被上訴人以其放無薪假之協議違約、違法而終止勞
    動契約之意思表示。
  ⑵又依兩造間於109 年8 月21日前開對話紀錄內容（如原審判
    決附件），可知兩造間雖有協議由上訴人於109 年8 月12日
    起放無薪假，然經上訴人於該日電話中詢問被上訴人無薪假
    要放到何時，未經被上訴人給予明確復職期日，甚而將上訴
    人勞保、健保於無薪假期間即109 年8 月15日均退保，堪認
    被上訴人於兩造協議上訴人自109 年8 月12日起放無薪假期
    間，被上訴人未明確向勞工即上訴人告知無薪假起訖期間，
    且將上訴人勞健保退保等情形，顯於該無薪假期間已持續違
    反勞動契約及相關勞工法令，難認無損害勞工權益之虞，依
    照前開說明，上訴人自得依勞基法第14條第1項第6 款終止
    兩造間勞動契約。而被上訴人係於109 年9 月9 日收受上開
    勞資爭議調解申請書，經被上訴人自承在卷，是兩造間勞動
    契約業經上訴人於109 年9 月9日合法終止在案，堪以認定
    。
　㈣依系爭協議書內容，上訴人不得向被上訴人請求違約金18萬
    元：
　　上訴人主張被上訴人未依系爭協議書聘僱其3 年，依系爭協
    議書，得向被上訴人請求違約金18萬元云云，然為被上訴人
    所否認，辯稱：被上訴人並不負聘任上訴人3 年之義務等語
    ，而查，依系爭協議書內容（見原審卷第61頁至第65頁），
    兩造雖然有約定違反合作協議內容願負擔賠償18萬元作為違
    約金，然被上訴人同意兩造間合作協議之內容為：「一、同
    意以技術股名義，持股5%做為獎勵之用（視為年終獎金分紅
    ）…二、離職後技術股5%自然歸回被上訴人所有，不得異議
    。三、3 年後可向被上訴人認股，需股東51% 同意，以當時
    市值認購。四、技術股持有限3 年，期滿可重新議定，重新
    擬定雙方保障合約。五、持有技術股人員，可參加被上訴人
    股東會。六、盈餘分配比例，由全體股東開會決定。七、有
    盈餘依法定時間發放，未做滿整年度離職者不再發放紅利。
    八、經營負債由被上訴人自行承擔（和上訴人無關）。」等
    語，並無被上訴人應負擔聘僱上訴人3 年之義務或相關協議
    內容，則上訴人依系爭協議書，請求被上訴人應給付18萬元
    違約金，尚屬無據。上訴人雖又主張：兩造當初合意就是簽
    約3 年，公司在這3 年的盈利，伊有他的授權，有百分之5 
    的獎勵，在這3 年內，誰先達不到一個標準，誰先毀約，就
    是賠償18萬元云云（見原審卷第80頁），惟依其上開所述內
    容，僅係針對兩造如何約定營業額標準、獎金及紅利標準，
    實與被上訴人是否依約應聘僱上訴人至少3 年之情形無關。
    此外，上訴人復無提出其他證據資料以證明其上開主張屬實
    ，是上訴人主張依系爭協議書，請求被上訴人給付違約金18
    萬元云云，即非可採。
　㈤上訴人請求被上訴人給付短付工資及資遣費7萬元，有無理由
    ?　
  ⒈資遣費部分：
　⑴按雇主依勞基法第16條終止勞動契約者，應依下列規定發給
    勞工資遣費：1.在同一雇主之事業單位繼續工作，每滿1年
    發給相當於1個月平均工資之資遣費。2.依前款計算之剩餘
    月數，或工作未滿1年者，以比例計給之，未滿1個月者以1
    個月計，上開規定於勞工依同法第14條終止契約時準用之，
    勞基法第14條第4項、第17條定有明文。另按勞工適用勞退
    條例之退休金制度者，適用本條例後之工作年資，於勞動契
    約依勞基法第14條規定終止時，其資遣費由雇主按其工作年
    資，每滿1年發給1/2個月之平均工資，未滿1年者，以比例
    計給；最高以發給6個月平均工資為限，不適用勞基法第17
    條之規定，勞工退休金條例（下稱勞退條例）第12條第1項
    亦規定甚明。
　⑵查上訴人自109年8月1日起受僱於被上訴人，每月工資為45,0
    00元等情，為被上訴人所不爭執（見本院卷第46頁），又兩
    造間勞動契約於109年9月9日業經上訴人終止，業如前述，
    自94年7月1日勞退新制施行日起之資遣年資為1月又8日，則
    新制資遣基數為19/360（新制資遣基數計算公式：((年+(月
    +日÷當月份天數)÷12)÷2），上訴人得請求被上訴人給付之
    資遣費為2,375元（計算式：月薪×資遣費基數，元以下四捨
    五入）。
  ⒉短付工資部分：
　　查兩造間勞動契約至109 年9 月9 日經上訴人依勞基法第14
    條第1 項第6 款款規定合法終止，已如前述，被上訴人自有
    給付上訴人109 年8 月1 日起至109 年9 月9 日止工資之義
    務。而兩造約定每月工資為45,000 元，則上訴人依兩造間
    勞動契約，請求被上訴人給付工資共58,500 元（計算式：4
    5,000×1 ＋45,000元×9/30＝58,500元），即屬有據。
  ⒊被上訴人辯稱其已於109 年8 月15日將前12日之工作薪資1 
    萬6,843 元以現金給付上訴人，並於109 年10月12日匯款93
    8 元至上訴人帳戶收受等情，業經其提出存款憑條影本1 紙
    附卷可憑（見原審卷第71頁），且為上訴人所不爭執，則上
    訴人得向被上訴人請求之工資、資遣費，扣除上開被上訴人
    給付之款項後，合計為43,094 元（計算式：2,375 元＋58,5
    00元－16,843元－938 元＝43,094元）。　
  ⒋從而，上訴人依兩造間勞動契約及相關勞動法令即勞退條例
    第12條第1 項規定，請求被上訴人給付43,094 元，為有理
    由，應予准許；逾此範圍之請求，均非有理，應予駁回。
六、綜上所述，本件上訴人主張為不足採，被上訴人抗辯尚屬可
    信。從而，上訴人依兩造間勞動契約及相關勞動法令即勞退
    條例第12條第1 項規定，請求被上訴人給付43,094 元，為
    有理由，應予准許；逾此範圍之請求，均非有理，應予駁回
    。原審判命被上訴人應給付43,094元，而駁回上訴人其餘請
    求，並依職權宣告假執行，於法並無違誤。上訴意旨仍指摘
    原判決此部分不當，求予廢棄改判，為無理由，應予駁回。
七、本件事證已臻明確，至於兩造其餘之攻擊或防禦方法及所提
    出之證據，經本院斟酌後，認為均不足以影響本判決之結果
    ，自無一一詳予論駁之必要，併此敘明。　　
八、據上論結，本件上訴為無理由，依民事訴訟法第436條之1第
    3項、第449條第1項、第78條，判決如主文。　　
中　　華　　民　　國　　111 　年　　3 　　月　　4 　　日
                  勞動法庭  審判長法　官　張誌洋
                                  法　官　徐玉玲
                                  法　官　吳幸娥
以上正本證明與原本無異。
本判決不得上訴。
中　　華　　民　　國　　111 　年　　3 　　月　　4 　　日
                                  書記官　周子鈺